最高法院刑事判決　　　　　　　　　　　　　　　　九十一年度台上字第八二八號
　　上　訴　人　台灣高等法院檢察署檢察官
　　被　　　告　甲○○
　　　　　　　　乙○○
右上訴人因被告等偽造文書案件，不服台灣高等法院中華民國八十八年十一月五日第
二審判決（八十八年度上訴字第二四六一號，起訴案號：台灣板橋地方法院檢察署八
十七年度偵字第一○○二○號），提起上訴，本院判決如左：
    主  文
上訴駁回。
    理  由
按刑事訴訟法第三百七十七條規定，上訴於第三審法院，非以判決違背法令為理由，
不得為之。是提起第三審上訴，應以原判決違背法令為理由，係屬法定要件。如果上
訴理由狀並未依據卷內訴訟資料，具體指摘原判決不適用何種法則或如何適用不當，
或所指摘原判決違法情事，顯與法律規定得為第三審上訴理由之違法情形，不相適合
時，均應認其上訴為違背法律上之程式，予以駁回。本件原判決以公訴意旨略以：被
告甲○○原係台北縣土城市○○路○段四十二號花蓮區中小企業銀行土城分行襄理，
緣呂銘祥於民國八十二年四月七日經由被告乙○○之介紹，以其所有坐落台北縣土城
市○○街六十五號五樓建物及土地，向該分行辦理抵押貸款新台幣（下同）一百九十
萬元，並將辦理貸款所需各項文件如不動產所有權狀、印鑑章等交由甲○○保管，俾
便辦理相關手續。詎甲○○與乙○○竟共同基於為自己不法所有之意圖，於同月十五
日該行將呂銘祥所貸款項撥入其在該行活期儲蓄存款帳戶後，甲○○明知未經呂銘祥
授權代為提領撥貸之款項，竟於同日擅自偽填呂銘祥取款憑條一百五十萬元，並盜蓋
所保管之呂銘祥印章，持向該行提領現款，使承辦人員陷於錯誤，如數交付，足生損
害於呂銘祥及該行，甲○○再將該款項交予乙○○匯入同居人謝雪真帳戶，因認甲○
○與乙○○共同涉犯刑法第二百十六條、第二百十條之行使偽造私文書罪、及第三百
三十九條第一項之詐欺取財罪嫌云云。惟經審理結果，證人即該行行員李建文於偵查
中結證稱，貸款徵信時，呂銘祥與乙○○在銀行有說貸款下來要借給乙○○，後至呂
銘祥家對保，呂銘祥亦親口說過等語。於一審證稱，印文在告訴人家蓋好，未將之拿
回銀行，記得告訴人有說貸款利息由乙○○繳，八十二年四月十六日之一萬五千三百
七十三元取款憑條上印章係告訴人拿出，印象中告訴人未因貸款出問題找過銀行等語
。證人即原該行行員詹恒麟於一審稱：告訴人一百五十萬元之提款好像是無摺提領，
偵查卷內提領現鈔一百萬元以上之登記明細表該筆交易係其填載，無摺領款如非本人
須經襄理以上主管核准，離開該行前沒有印象告訴人曾為貸款之事來找過銀行等語。
證人即該行經理張清重於偵審中亦證稱：告訴人僅於八十七年四月間來找過伊一次，
稱一百五十萬元不是他領走的。證人即原該行經理莊政浩於一審證稱：於其八十二年
八月調職前，告訴人並未因貸款案找伊等語。證人即當時副理周守德證稱：系爭貸款
案伊自行員處得知貸款下來要借給乙○○，於八十六年六、七月間離開該行前告訴人
曾找過甲○○，伊不清楚何事等語。又上開貸款自八十二年五月份起，每期由乙○○
清償至八十三年十二月份，繼由告訴人續繳至八十六年十一月份，有該行放款攤還及
收息紀錄查詢單、乙○○、謝雪真帳戶取款憑條、乙○○支票、呂銘祥帳戶存入憑條
、轉帳支出傳票、該分行現金收入傳票、轉帳收入傳票、放款收回傳票、放款計息單
代收入傳票等在卷足憑，告訴人對此亦不爭執。另經該行對告訴人所欠本金及利息聲
請核發支付命令，告訴人亦未異議而確定，有支付命令及確定證明書影本在卷。而乙
○○係於八十二年一月二十七日向告訴人之妻林月琴借款一百萬元，嗣再向告訴人續
借系爭貸款一百五十萬元，並同意為貸款之連帶保證人，嗣乙○○先還三十萬元予林
月琴，繼於八十三年六月間將台北縣三峽鎮○○街九巷三之三號六樓房地以總價七百
三十萬元售予林月琴，合約中自備款二百四十一萬元，貸款四百八十九萬元，告訴人
夫妻以乙○○之借款二百二十萬元抵充自備款，八十三年六月三十日乙○○將土地過
戶給林月琴，房屋於同年十一月二十五日由建商過戶予林月琴，並向該分行貸款五百
萬元交予乙○○，至此乙○○與告訴人夫妻間兩不相欠，是以本案系爭貸款一百五十
萬元之分期清償由乙○○繳至八十三年十二月份。又林月琴於八十五年六月一日再將
上開三峽鎮○○街房地，以六百萬元售予乙○○並簽訂買賣契約，由乙○○承受五百
萬元之房屋貸款，並於契約第三條第一項約定六月一日起之利息由乙○○負擔，六月
一日以前由林月琴清償，另契約第六條約定尾款一百萬元分期給付，並由乙○○開立
八張支票予林月琴簽收並經兌現等情，經乙○○陳述明確，並有工程計算表一紙、土
地建築改良物買賣所有權移轉契約書二件、不動產買賣契約書等在卷足憑，互核相符
。本件貸款核撥後前後一百五十萬元及一萬五千三百七十三元之取款憑條二紙上之告
訴人印鑑均為真正，提領大額現款紀錄上記載之提領人亦係告訴人，而被告辦理貸款
之印鑑與其活存印鑑並不相同，告訴人所指將存摺交予甲○○云云，亦無證據。告訴
人所舉證人呂學科稱係貸款資料交予乙○○，告訴人卻直陳交予甲○○，彼此矛盾不
一，自難以此認定被告等之犯行。因而維持第一審諭知被告等無罪之判決，駁回上訴
人在第二審之上訴，已詳敘其取捨證據之意見及證據證明力判斷之理由，從形式上觀
察並無違背法令之情形。檢察官復循告訴人之聲請，檢附聲請狀，對原判決提起上訴
，其理由稱：（一）、乙○○未提出其賣予林月琴上開不動產之私契，而所提出之公
契所載價格為一百二十二萬一千一百元，與其所稱七百三十萬元不合，至所提出之工
程計算表亦由其片面製作，原判決遽予採信，與經驗法則及論理法則有違。而關於該
不動產移轉之原因及經過，已為林月琴所證明，原判決對於林月琴所證，僅以其就房
地買賣始末未清楚陳述，即認不可採，有理由不備之違法。（二）、原判決對於本件
貸款核撥後未按規定通知告訴人，且取款係無摺提領，亦未有補登紀錄，大額提領登
記簿上非告訴人親筆簽名等諸多違一般貸款、領款作業程序均置之不理，有違證據法
則，並有判決不備理由之違法。（三）、乙○○對一百五十萬元流向偵查中先稱不知
，一審中又稱係告訴人所交付，甲○○偵查中稱係告訴人所領走，於一審中又稱不記
得是不是告訴人前來辦理等等，前後不一且互相矛盾之供述，原審未就此詳為審認，
亦有判決不備理由之違法。又對於告訴人所舉證人呂學科之證詞，僅以與告訴人略出
入即不採，自嫌率斷云云。惟查：（一）、乙○○就本件抵押貸款利息何以由其繳納
至八十三年十二月，以後由告訴人繳納，已提出林月琴購買其上開不動產之相關資料
予以證明，並就八十五年六月間由其再買回，亦提出相關證據，而林月琴亦坦承二次
移轉，雖稱係因乙○○欠其一百萬元始先移轉為擔保，後再移轉回去，期間其曾負
擔五百萬元之貸款利息一年多云云。苟如所言，既為擔保其一百萬元之債權而移轉，
其又何願負擔五百萬元之貸款利息一年多，又何以再移轉時契約載明，於移轉前之抵
押貸款利息由其負擔，其所言顯與契約所載不符，顯非可取。雖乙○○未能提出第一
次移轉之私人契約，但林月琴已坦承有以該不動產抵押借款五百萬元，與乙○○所陳
相合，因而原判決斟酌有關證據資料，乃採信乙○○所供，尚難謂與經驗法則及論理
法則有違。至林月琴所稱不可採，原判決亦有敘及僅理由簡略，難指為理由不備。（
二）、告訴人於告訴時指係將辦理抵押之資料及印鑑交甲○○，而為甲○○盜用領取
交予乙○○，但經調查結果，領款印鑑與抵押印鑑不同，且其自陳於八十二年六月九
日領款時即知一百五十萬元被領取，可見早補登於存摺上。而原判決於理由中已詳依
卷內證據資料，敘明何以告訴不足取，乃為被告等有利之認定，所為論斷合於證據法
則。至大額提領登記簿是否為告訴人簽名，被告等前後所供有出入等，如何能推翻原
判決所為之論斷，上訴並未具體指陳，已非適法之上訴理由，原判決未逐一予以判斷
及說明，即非理由不備。另呂學科證詞原判決已說明不採之理由，上訴再執此指摘，
係對原審採證認事及證據證明力判斷之職權行使，為任意指摘，亦非適法，上訴就偽
造文書部分為違背法律上之程式，應予駁回。至詐欺取財部分，核屬刑事訴訟法第三
百七十六條第四款案件，既經第二審判決，自不得上訴於第三審法院，此部分亦應駁
回。
據上論結，應依刑事訴訟法第三百九十五條前段，判決如主文。
中      華      民      國    九十一    年      二      月      七      日
                              最高法院刑事第二庭
                                  審判長法官  莊  來  成
                                        法官  謝  俊  雄
                                        法官  蘇  振  堂
                                        法官  賴  忠  星
                                        法官  張  清  埤
      右正本證明與原本無異
                                              書  記  官
中      華      民      國    九十一    年      二      月    二十一    日
